【裁判字號】    99,訴,3768
【裁判日期】    991102
【裁判案由】    債務人異議之訴
【裁判全文】
臺灣臺北地方法院民事判決              99年度訴字第3768號
原      告  乙○○
兼      上
訴訟代理人  甲○○
被      告  合作金庫商業銀行股份有限公司
法定代理人  戊○○
訴訟代理人  丁○○
上列當事人間債務人異議之訴事件，本院於民國99年10月19日言
詞辯論終結，判決如下：
    主      文
本院九十九年度司執黃字第六四九八八號強制執行事件，對原告
乙○○、甲○○所為之執行程序應予撤銷。
訴訟費用新臺幣壹萬貳仟參佰捌拾伍元由被告負擔。
    事實及理由
一原告起訴主張：
  (一)被告前以其對原告之父即訴外人吳正輝有借款債權，吳正輝
    已於民國95年1 月24日死亡，原告為其繼承人為由，在鈞院
    對原告聲請強制執行（案列99年度司執字第64988 號），禁
    止原告在債權金額範圍內收取對第三人之每月得支領之各項
    薪資債權三分之一或為其他處分。惟原告於吳正輝積欠被告
    債務時早已出嫁，並未與吳正輝同居共財，亦未自吳正輝處
    繼承任何遺產，依民法繼承編施行法第1條之3第4 項規定，
    不須就繼承債務負清償之責，爰依強制執行法第14條第1 項
    規定，提起債務人異議之訴等語。
  (二)聲明為：鈞院99年度司執字第64988 號強制執行事件之強制
    執行程序應予撤銷。
二被告則抗辯：
  (一)吳正輝係於95年1 月24日死亡，則本件繼承開始在民法繼承
    編施行前，且非未逾原法定拋棄繼承或限定繼承期間，依民
    法繼承編施行法第1條之3第1 項規定，應適用修正前民法第
    1148條、第1153條之規定。而原告為第一順位法定繼承人，
    於吳正輝死亡時均已成年，非不能及時主張權益，彼等既未
    於法定期限內聲請拋棄繼承或限定繼承，可認彼等有概括繼
    承之意思，自應對於吳正輝之債務負清償責任，不因彼等繼
    承財產與否而異。
  (二)又原告甲○○前於93年12月16日經拍賣取得吳正輝所有之不
    動產，是原告對於吳正輝之財產狀況應屬知悉。另伊於聲請
    強制執行前，曾於99年5 月26日發函通知原告，且依催收紀
    錄可知，原告乙○○知悉吳正輝在外欠款很多等語。
  (三)聲明為：原告之訴駁回。
三兩造不爭執之事項：
  (一)吳正輝於85年7 月24日邀同訴外人吳施貴花為連帶保證人，
    向被告借款166 萬元（下稱系爭借款），約定借款期間為15
    年，按月攤還本息（見本院卷第16頁）。
  (二)被告於85年間以吳正輝就系爭借款未依約還款為由，向臺灣
    臺南地方法院（下稱臺南地院）聲請對吳正輝、吳施貴花發
    支付命令，獲該院核發85年度促字第25974 號支付命令確定
    在案。
  (三)被告嗣以前開支付命令為執行名義，在臺南地院聲請對吳正
    輝、吳施貴花為強制執行（案列91年度執字第7729號），並
    未獲償，該執行名義於92年間經臺南地院換發為91年度南院
    鵬執如字第7729號債權憑證。
  (四)被告復於92年2 月24日以前開債權憑證為執行名義，向臺南
    地院聲請對吳正輝所有坐落臺南市○區○○段1835、1835之
    1 、1835之2 地號土地，及其上2037建號（門牌號碼：臺南
    市○○○路78巷30之1 號）房屋（下稱系爭房地）為強制執
    行（案列92年度執字第7479號）。系爭房地業於93年11月15
    日由原告甲○○以新臺幣（下同）190 萬元拍定，執行法院
    並於93年12月7 日作成分配表（見本院卷第21頁），並於93
    年12月22日實行分配，被告獲分配1,484,758 元（含執行費
    31,018元），尚有本金1,149,605 元及自93年11月25日起之
    利息、違約金未獲償。
  (五)吳正輝於95年1月24日死亡（見本院卷第4頁），原告及訴外
    人吳施貴花、吳易俊、吳依庭、鄭平玉為其繼承人，並未拋
    棄繼承且未聲明限定繼承。
  (六)被告另曾以前開債權憑證為執行名義，聲請對吳正輝之繼承
    人為強制執行未獲償，該執行名義復於98年間經臺南地院換
    發為98年度司執祥字第68310號債權憑證（見本院卷第17-19
    頁）。
  (七)被告復於99年7 月16日以前開債權憑證為執行名義，向本院
    聲請對原告之財產為強制執行（案列99年度司執字第 64988
    號）。本院於同年月20日、22日分別對原告甲○○、乙○○
    之債務人桂冠實業股份有限公司（下稱桂冠公司）、臺灣麥
    當勞餐廳股份有限公司（下稱麥當勞公司）發扣押命令，扣
    押原告甲○○、乙○○對該等公司之薪資債權；本院復於同
    年8 月10日對桂冠公司、麥當勞公司發移轉命令，將原告甲
    ○○、乙○○對該等公司之薪資債權移轉予被告。
四得心證之理由：
  (一)按繼承在民法繼承編中華民國98年5 月22日修正施行前開始
    ，繼承人因不可歸責於己之事由或未同居共財者，於繼承開
    始時無法知悉繼承債務之存在，致未能於修正施行前之法定
    期間為限定或拋棄繼承，且由其繼續履行繼承債務顯失公平
    者，於修正施行後，以所得遺產為限，負清償責任，民法繼
    承編施行法第1條之3第4 項定有明文。核在民法繼承編修正
    前之繼承人未依法聲明拋棄繼承或限定繼承，原本應就被繼
    承人之債務負無限清償責任，嗣因民法繼承編施行法第1 條
    之3第4項規定，於特定條件下，始以「所得遺產為限，負清
    償責任」，而減輕其責任。然此有限責任，為「遺產」金額
    或價值的有限責任而非物的有限責任，繼承之財產並無區分
    為其固有財產或「遺產」之必要，繼承人就被繼承人之債務
    仍為債務人而非第三人。是以被繼承人之債權人於民法修正
    施行前已對繼承人取得執行名義，而債權人嗣對繼承人聲請
    強制執行時，繼承人主張其符合民法繼承編施行法第1條之3
    第4 項規定，以繼承所得遺產為限，償還被繼承人之債務情
    事，甚或債權人之請求權已罹於時效而消滅等，均係執行名
    義成立後，有消滅或妨礙債權人請求之事由發生，應由繼承
    人依強制執行法第14條第1 項規定提起債務人異議之訴以求
    救濟，合先敘明。
  (二)原告甲○○、乙○○起訴主張：彼等分別於88年、84年間即
    出嫁，未與吳正輝同居共財，不知吳正輝就系爭借款尚積欠
    被告款項未償，且吳正輝並未留有遺產，如由彼等繼承系爭
    債務，實顯失公平等語，惟為被告所否認。經查：
    1.系爭借款係吳正輝於85年間向被告借用，嗣吳正輝未依約
      還款，被告就此借款債權於92年間拍賣吳正輝所有之系爭
      房地後僅部分獲償等情，為兩造所不爭，且有被告提出之
      借據在卷足憑，並經本院依職權向臺南地院調閱92年度執
      字第7479號案卷查明。而吳正輝業於95年1 月24日死亡，
      亦有死亡證明書在卷可參，是本件繼承係在民法繼承編98
      年5 月22日修正施行前即開始者，應堪認定。
    2.被告雖辯稱：其於92年間就系爭借款債權拍賣吳正輝所有
      之系爭房地求償，該房地係由原告甲○○拍定，原告實已
      於本件繼承開始時知悉吳正輝對其有債務存在云云，對此
      原告甲○○則稱：系爭房地係其爺爺留下之財產，92年間
      係由其叔叔一家人居住使用，當時法院查封系爭房地，其
      才得知是因其父吳正輝積欠被告債務所致，其叔叔要求他
      們4 兄妹出面將系爭房地買下，其才想辦法湊錢標下系爭
      房地，當時以為系爭房地被拍定後債務即已解決，沒想到
      系爭房地遭拍賣後債務尚未清償完畢等語（見本院卷第25
      頁）。查原告甲○○雖於92年間即得知吳正輝針對系爭借
      款積欠被告款項未償，為解決家族所有之系爭房地遭拍賣
      一事，而出資拍定系爭房地，足證原告甲○○當時已知吳
      正輝對被告有債務存在，然系爭房地遭拍定後，所得款項
      並不足以全數清償吳正輝對被告所負債務，此有該案之分
      配表足憑，但當時臺南地院就此分配表，僅寄送至吳正輝
      之住所，並由吳正輝之子吳易俊代收，此觀臺南地院92年
      度執字第7479號卷內所附送達證書即明，而吳易俊或吳正
      輝之其他家人是否曾將此分配表轉交予原告甲○○、乙○
      ○二人，尚非無疑，是原告甲○○、乙○○於系爭房地遭
      拍定後，是否確實知悉被告對吳正輝尚有債權存在，即有
      疑問，徒由原告甲○○出資拍定系爭房地一節，並不足以
      證明原告二人於本件繼承開始時，確實知悉吳正輝對被告
      仍有債務存在，是被告以前詞置辯，即非可採。
    3.被告雖於本案言詞辯論終結後，另具狀提出催收紀錄（見
      本院卷第38-45 頁），欲證明原告二人於本件繼承開始時
      ，已知吳正輝對其仍有債務存在，惟該等催收紀錄均為被
      告之承辦人員於99年所製作，且其內雖記載原告曾表示幫
      父親背債很多，親戚方面欠了3、4百萬元等語（見本院卷
      第45頁），但該等催收紀錄並未有隻字片語顯示原告二人
      於本件繼承開始時，知悉被告對吳正輝仍有債務存在，由
      該等催收紀錄，亦不足以作為被告前開主張之佐證。
    4.原告甲○○、乙○○主張彼等分別於88年、84年間出嫁，
      未再與吳正輝同居共財一節，業據提出戶籍謄本為證（見
      本院卷第5、6頁），堪可信實。而本件並無其他證據資料
      顯示原告二人於繼承開始時即知悉系爭借款債務存在，是
      本件所餘爭點，僅有由原告繼續履行系爭債務，是否顯失
      公平一節。對此本院認應以繼承人與債務發生之關連性、
      繼承人對被繼承人繼承開始前財產狀況之影響程度，為重
      要之判斷準據。亦即，債務之發生直接與繼承人有關連者
      ，如被繼承人為繼承人求學、分居或營業所發生之負債，
      由繼承人繼承該債務即非顯失公平；被繼承人曾於繼承開
      始前贈與繼承人超逾所負債務財產，或依被繼承人對繼承
      人之扶養狀況，與所負債務之金額比例為比較，尚非顯然
      失衡者，皆係因繼承人之受有利益而影響被繼承人債務之
      清償，應可認為非顯失公平；尤應特別考量為債務成立後
      ，繼承人對被繼承人財產狀況之影響程度，不宜因被繼承
      人死亡之事實，因繼承人個人之資力，反增加債權人於立
      約時所無之利益。至若繼承人與繼承債務之發生並無關連
      、繼承人對被繼承人財產狀況全然無涉，或依繼承人之經
      濟狀況，承受繼承債務將影響其生存權及人格發展者，若
      仍令繼承人就被繼承人債務負完全之清償責任，自屬顯失
      公平。本件並無證據顯示吳正輝向被告借用款項，係與原
      告二人有關，且依卷附之吳正輝財產資料（7-9 頁），吳
      正輝於死亡前並無財產，可推知原告二人並未繼承吳正輝
      之遺產，是以，原告與吳正輝就系爭借款債務發生前後之
      財產狀況、履行契約能力均無涉，若令彼等繼承與其無關
      連性之系爭債務，當屬顯失公平，綜此，本件應有民法繼
      承編施行法第1之3條第4項規定之適用。
  (三)再按，執行名義成立後，如有消滅或妨礙債權人請求之事由
    發生，債務人得於強制執行程序終結前，向執行法院對債權
    人提起異議之訴，強制執行法第14條第1 項定有明文。本件
    原告二人就吳正輝對被告所負系爭借款債務，既經本院認定
    符合民法繼承編施行法第1條之3第4 項規定，原告二人僅須
    以所得遺產為限負清償責任，惟原告二人並未繼承吳正輝之
    財產，本院99年度司執字第64988 號執行案件所執行之財產
    ，均為原告二人對他人之薪資債權，屬彼等之固有財產，而
    原告並不負以其自有財產及所得清償系爭債務之義務，如前
    述。準此，原告二人於系爭執行名義成立後因法律之修正，
    致有消滅被告對其請求之事由，彼等提起本件異議之訴，請
    求撤銷前開執行事件強制執行程序，即有理由，應予准許。
  (四)本件兩造其餘攻擊防禦方法及舉證，核與判決結果無影響，
    爰不再一一論列，附此敘明。
五訴訟費用負擔之依據：民事訴訟法第78條。
中    華    民    國    99    年    11    月    2     日
                  民事第七庭    法  官  陳婷玉
以上正本係照原本作成
如對本判決上訴，須於判決送達後20日內向本院提出上訴狀。如
委任律師提起上訴者，應一併繳納上訴審裁判費。
中    華    民    國    99    年    11    月    2     日
                                書記官  吳鸝稻

司法院資訊處製作；財團法人民間司法改革基金會備份。
